【裁判字號】    95,毒抗,291
【裁判日期】    950619
【裁判案由】    毒品危害防制條例
【裁判全文】
臺灣高等法院刑事裁定                 95年度毒抗字第291號
抗  告  人  臺灣桃園地方法院檢察署檢察官
被      告  甲○○
上列抗告人因被告違反毒品危害防制條例案件，不服臺灣桃園地
方法院，民國95年4月21日裁定（聲請案號：臺灣桃園地方法院
檢察署94年度毒偵字第650號），提起抗告，本院裁定如下：
    主  文
抗告駁回。
    理  由
一、聲請意旨略以：被告甲○○前因施用毒品案件，經本院裁定
    送觀察、勒戒，認無繼續施用毒品之傾向，於民國89年5 月
    3 日釋放，並由台灣板橋地方法院檢察署檢察官以89年度毒
    偵字第2996號為不起訴處分確定。詎其仍不知悔改，於前次
    觀察、勒戒執行完畢釋放後5 年後，復基於施用第一級毒品
    海洛因之概括犯意，於94年11月14日前後某日起至95年1 月
    13日晚間10時許，連續在其位於桃園縣大園鄉竹圍村9 鄰13
    4 巷34號住處內等處所，施用第一級毒品海洛因多次，嗣於
    95年1 月13日晚間11時50分許，在桃園縣桃園市○○路59 3
    號前為警查獲之事實，業據被告於警詢及偵查中坦承不諱，
    並有第一級毒品海洛因1 包（淨重0.84公克）、臺灣檢驗科
    技股份有限公司出具之濫用藥物檢驗報告、法務部調查局鑑
    定通知書等在卷可稽。爰依毒品危害防制條例第20條第3項
    、第1 項及觀察勒戒處分執行條例第3 條第1 項規定，聲請
    裁定將被告送勒戒處所觀察、勒戒。
二、原裁定意旨略以：被告甲○○前於89年間因施用毒品案件，
    經送觀察、勒戒，認無繼續施用毒品之傾向，於89年5月3日
    釋放。又於92年間，再度因施用毒品案件，先後經依本院裁
    定觀察、勒戒、強制戒治、停止戒治並付保護管束，嗣因毒
    品危害防制條例於93年1月9日修正施行而免予繼續執行，上
    開案件並經本院以92年度訴字第1637號判決判處有期徒刑7
    月，於93年1月29日確定之事實，有刑事判決書、臺灣高等
    法院被告前案紀錄表1份在卷可稽。被告於前案觀察、勒戒
    執行完畢釋放後，曾於5年內再犯相同案件，並經判刑確定
    ，雖本案之施用毒品犯罪事實為5年後3犯，依上開說明，仍
    與前揭條例第20條第3項之規定僅得適用於5年後「再犯」之
    情形不合，聲請人所請於法不合，予以駁回。
三、抗告意旨略以：毒品危害防制條例既認施用毒品者具「病患
    性犯人」之特質，採以觀察、勒戒方式戒除其身癮及以強制
    戒治方式戒除其心癮之措施（第20條立法理由四、（三））
    ，而施以保安處分，其危險預防之目的迥異於刑罰之應報懲
    罰，蓋刑罰為法律制裁手段，具有懲罰性與社會倫理之非難
    性；顯與保安處分側重社會危險性之防衛措施，並非對於行
    為之懲罰與非難有異。況施用毒品者在觀察勒戒或強制或治
    後5年內再犯者，固足徵其再犯率高，原據以實施觀察勒戒
    及強制戒治無法收其實效，而應依第23 條第2項追訴處罰，
    為對於5年後再犯者，豈能冀求5年前所受保安處分之斷癮治
    療射程綿延未絕，此參照刑法第47 條累犯加重之意旨自明
    。再者，施用毒品者於5年內再犯，復於5年後再犯，應如何
    對於5年後再犯之犯行追究，端繫之5年內再犯之行為論處，
    則足以使5年後再犯之犯行之法律效果究應科處刑罰或施以
    保安處分，處於變動、不確定之狀態。蓋5年內再犯者，是
    否起訴，起訴後是否有罪判決確定，恐在未定之天，遑論，
    5年後再犯者，經執行觀察、勒戒中或後，始查悉另涉5年內
    再犯，如經冒名應訊，須送請鑑驗之情形，則此時如何因應
    ？均徒使5年後再犯部分法律關係無從確，顯未盡相符立法
    者簡化施用毒品刑事程序之目的。爰請求撤銷原裁定，更為
    適當裁定等語。
四、經查：
（一）92年7月9日新修正之毒品危害防制條例刪除二犯及三犯之
      規定，一改修法前繁雜之處遇程序，僅將施用毒品者簡化
      區分為初犯、再犯，並認施用毒品者係屬病患性犯人，以
      觀察、勒戒戒除其身癮，並以強制戒治去除其心癮。經觀
      察、勒戒或強制戒治執行完畢釋放後，若係5年後再犯該
      條例第10條施用毒品罪者，與同條例第20條第1項、第2項
      關於「初犯」之處理方式相同，檢察官應先聲請法院裁定
      令被告入勒戒處所觀察、勒戒，並視有無繼續施用毒品傾
      向，決定應予釋放、為不起訴之處分，或應聲請法院裁定
      令入勒戒處所強制戒治；若係5年內「再犯」同條例第10
      條施用毒品罪者，依同條例第23條第2項規定，檢察官則
      應依法追訴。觀諸該條例第20條第3項之修正理由：「觀
      察、勒戒或強制戒治五年後再犯者，顯見前所實施之觀察
      、勒戒或強制戒治已足以遮斷其施用毒品之癮，為期自新
      及協助其戒除毒癮，對此五年後再犯者，爰明定仍適用初
      犯之規定，先經觀察、勒戒、強制戒治之程序。」及同條
      例第23條第2項之修正理由：「為配合簡化施用毒品犯之
      刑事處遇程序，並鑑於經觀察、勒戒或強制戒治執行完畢
      釋放後五年內再犯者，其再犯率甚高，原據以實施之觀察
      、勒戒及強制戒治既已無法收其實效，自應施以刑事處遇
      。」顯然如施用毒品者係前經觀察、勒戒或強制戒治等治
      療程序執行完畢五年後，始再施用毒品之「初犯」，因前
      所執行之觀察、勒戒或強制戒治已足收戒除毒癮之效，自
      應重新執行觀察、勒戒或強制戒治等治療程序，並於治療
      程序執行完畢後，由檢察官為不起訴處分，毋庸對之追訴
      處罰；反之，在「再犯」之情形，因其先前所為治療程序
      顯未能收戒斷毒癮之效，且考量施用毒品者之再犯率偏高
      ，乃簡化其刑事處遇程序，而逕予追訴處罰，不再施以治
      療程序。參酌上開立法理由，修正毒品危害防制條例就施
      用毒品者，祇於「初犯」及「5年後再犯」二種情形，有
      其追訴條件之限制，即須於初犯經觀察、勒戒或強制戒治
      釋放後，5年內均無施用毒品之行為，始能認其前所實施
      之觀察、勒戒或強制戒治已足遮斷毒癮，而得於5年後再
      犯時，再予適用初犯之規定，重行觀察、勒戒等程序。倘
      5年內已經再犯，被依法追訴處罰，縱其第3次（或第3次
      以上）施用毒品之時間在初犯釋放5年以後，即與「五年
      後再犯」之情形有別，且因已於「5年內再犯」，顯見其
      再犯率甚高，原實施觀察、勒戒或強制戒治，已無法收其
      實效，而無5年戒斷期之存在，自無再經觀察、勒戒及強
      制戒治之必要，應由檢察官逕行起訴，始符新法修正之本
      旨。（參照最高法院95年度台非字第59號判決）
（二）本件被告甲○○前於89年間因施用毒品案件，經原審法院
      送觀察、勒戒，認無繼續施用毒品之傾向，於89年5月3日
      釋放。又於92年間，再度因施用毒品案件，先後經依原審
      法院裁定觀察、勒戒、強制戒治、停止戒治並付保護管束
      ，嗣因毒品危害防制條例於93年1月9日修正施行而免予繼
      續執行，上開施用毒品案件並經原審法院以92年度訴字第
      1637號判決判處有期徒刑7月，於93年1月29日確定之事實
      ，有刑事判決書、本院被告前案紀錄表1份在卷可稽。是
      本件被告於89年間經觀察、勒戒執行完畢釋放後，曾於5
      年內再犯施用毒品案件，並經判刑確定；是雖本案之施用
      毒品犯罪事實為5年後所犯，然揆諸上開說明，本件被告
      本案所犯，即與前揭條例第20條第3項之規定僅得適用於5
      年後「再犯」之情形不合，原審因之裁定駁回抗告人之聲
      請，於法核無違誤。抗告意旨仍執陳詞，並據此指摘原裁
      定不當，求予撤銷改判，為無理由，應予駁回。
據上論斷，應依刑事訴訟法第412條，裁定如主文。
中    華    民    國    95    年    6    月    19    日
                  刑事第三庭審判長法  官  許國宏
                                  法  官  楊貴志
                                  法  官  林銓正
以上正本證明與原本無異。
不得再抗告。
                                  書記官  陳玲憶
中    華    民    國    95    年    6     月    19    日


司法院資訊處製作；財團法人民間司法改革基金會備份。
